最高法院刑事判決　　　　　　　　　　　　　　　八十七年度台上字第一○二○號
　　上　訴　人　甲○○
右上訴人因背信案件，不服台灣高等法院中華民國八十五年五月二十三日第二審更審
判決（八十五年度上更(一)字第二一三號，起訴案號：台灣桃園地方法院檢察署八十一
年度偵字第四七五七號），提起上訴，本院判決如左：
    主  文
原判決撤銷，發回台灣高等法院。
    理  由
本件原判決認定上訴人甲○○自民國七十年起擔任楊仕德祭祀公業管理人，為該祭祀
公業全體派下處理祭祀及管理該公業財產之事務，係為該祭祀公業處理事務之人。緣
坐落於桃園縣平鎮市○○段第九之一號田地（面積零點六五○六公頃）、九之二號旱
地（面積零點一五八八公頃）、十號建地（面積原為零點二六四八公頃，於八十一年
七月三十日更正為零點二五七八公頃）、三十二號溜地（面積零點零五○六公頃）、
三十二之二號溜地（面積零點零三○三公頃）係楊仕德祭祀公業與潘壽賢祭祀公業所
共有，雙方各有應有部分二分之一所有權，七十九年三月四日潘壽賢祭祀公業召集派
下員大會決議將前述土地應有部分出售，該祭祀公業管理人潘逢雨，並通知楊仕德祭
祀公業管理人即上訴人甲○○，上訴人收受通知後，亦代表楊仕德祭祀公業發存證信
函予潘壽賢祭祀公業管理人潘逢雨，表示願意承買，並要求就有關承買細節另行會商
，嗣潘壽賢祭祀公業管理人潘逢雨於七十九年五月二十四日更以新埔一支局第三十三
號存證信函通知有人出價每坪新台幣（下同）七千元，希楊仕德祭祀公業於文到十日
內函覆是否願以同一價格承買，上訴人即於同年六月二日以基隆六支郵局第四十號存
證信函表示於雙方協議解決楊仁發祭祀及相關承租耕作權事宜後，潘壽賢祭祀公業如
欲變賣，共有人楊仕德祭祀公業願意購買，上訴人並依此通知，於七十九年七月十五
日上午九時，在桃園縣平鎮市南勢村南勢二號召開楊仕德祭祀公業派下員大會，報告
此事，會中決議一房出價三百零六萬元照價承購，並發給派下員購地承諾表，限於七
十九年七月二十五日以前將承購表交給上訴人，惟潘壽賢祭祀公業管理人潘逢雨因久
未接獲楊仕德祭祀公業方面交付價金之確切日期及如何履約之通知，故在上訴人召開
上開派下員大會前之七十九年七月十一日即訂立不動產買賣契約將前述土地所有權應
有部分各二分之一分別售予劉學、鄧古桂英、曾茂松等人（即將前述地號九－一、
九－二、三二、三二－二等四筆土地售予曾茂松、地號十號建地售予鄧古桂英、劉學
），至此上訴人乃以楊仕德祭祀公業管理人之身分去函潘壽賢祭祀公業管理人潘逢
雨，主張楊仕德祭祀公業就上開土地之讓售有優先承買權，並以副本通知桃園縣中壢
地政事務所，請求駁回潘壽賢祭祀公業與劉學等人間就前述土地所為之所有權移轉
登記之聲請，潘逢雨即以潘壽賢祭祀公業管理人之身分向台灣桃園地方法院民事庭起
訴，訴請確認楊仕德祭祀公業對前述土地之優先承買權不存在，經台灣桃園地方法院
八十年訴字第一三三號審理結果認祭祀公業無自耕能力，於八十年五月二十五日判決
楊仕德祭祀公業對前述九之一號田地及九之二號旱地二筆土地所有權應有部分二分之
一優先承買權不存在，並駁回原告其餘之訴（即確認楊仕德祭祀公業對前述十、三十
二、三十二之二號三筆土地「建地及溜地」有優先承買權），詎潘壽賢祭祀公業管理
人潘逢雨於判決後竟隱匿出售土地之實際價格，佯稱事後已提高售價，而於八十年六
月十八日，以存證信函通知上訴人，謂原建地係以每坪三萬二千六百元，溜地係以每
坪一萬元之價格出售他人，如欲優先承購，應於八十年六月三十日前至劉穎代書事務
所簽約，逾期即視同放棄優先承買權。上訴人即於八十年六月二十三日下午五時，在
中壢市○○路新陶芳菜館召開派下員代表會議，會中決議，通知對方願意承購，土地
應照原通知所開價款（即不分地目每坪七千元）承購，並繼續訴訟同時議定相關訴訟
之分擔、收取方式。另上訴人再以楊仕德祭祀公業管理人名義寄台北第六支局第二二
七號存證信函通知潘逢雨（即潘壽賢祭祀公業管理人），不可於通知後隨意調整售價
，楊仕德祭祀公業既早已表示願以每坪七千元之價格購買，雙方即應按照原決定之價
格履行，而前開民事案件上訴後，亦經台灣高等法院民事庭於八十年十一月五日以八
十年重上字第一八七號判決上訴駁回，因楊仕德祭祀公業未提起上訴而確定，至此上
訴人即應依法為其任管理人之祭祀公業向出售共有土地之潘壽賢祭祀公業主張其公業
有以原承諾之每坪七千元價格優先承購系爭彼等共有地目為建、溜土地之權利，詎上
訴人不此之途，於八十年十二月八日下午一時三十分，在中壢市○○路五十七號召開
派下員大會時，僅發給土地認購書予派下員，上並附和潘壽賢祭祀公業提高售價之通
知，分別載以五種價格，計為「平均每坪七千元」、「建地每坪三萬二千六百元」、
「農地每坪一萬元」、「建地每坪三萬二千六百元以上」、「農地每坪一萬元以上」
，同時限於八十年十二月十五日前交上訴人。因上訴人未詳就潘壽賢祭祀公業事後擅
自調高售價於法可議乙事提出報告，致該次派下員大會未作成如何積極保障權益之決
議，而許多派下員在未明所以之情況下，仍挑選願以平均每坪七千元之價格認購，至
此上訴人明知楊仕德祭祀公業之派下員仍有以潘壽賢祭祀公業原通知之每坪七千元價
格優先承購系爭共有土地之意思，亦明知潘壽賢祭祀公業事後擅自提高售價之作法依
法而論顯有可議之處，竟因本身有按潘壽賢祭祀公業管理人潘逢雨事後調高售價之通
知承購前開地目為「建」、「溜」等筆土地（即地號十及三二－一地號二筆土地）之
意願，乃意圖為自己不法之利益，無視於其任管理人之祭祀公業派下員前有願按共有
人（即潘壽賢祭祀公業）通知以每坪七千元之同一價格承購系爭該公業有優先承購權
土地之決議，於明知潘壽賢祭祀公業管理人潘逢雨已將系爭五筆土地分別售予劉學
、鄧古桂英、曾茂松之情況下，非但不依前例向主管所有權移轉登記之桃園縣中壢地
政事務所聲明異議，請求駁回潘壽賢祭祀公業與劉學等人間就前述土地所為之所有
權移轉登記之申請，以維楊仕德祭祀公業全體派下員之權益，甚且於潘壽賢祭祀公業
將上述地號十號建地及三二、三二－二溜地以買賣為原因送件向桃園縣中壢地政事務
所申請移轉所有權予鄧古桂英、劉學、曾茂松等人後（即八十一年一月十六日送件
之後），仍在桃園縣中壢市○○路八十六號代書劉穎之事務所內，告知實際負責上述
土地買賣之劉穎，楊仕德祭祀公業無資力承購其有優先購買權之土地，願放棄對前開
建、溜地之優先購買權，惟其本人有意願承購，並就其本人願承購系爭地目為建、溜
之土地乙事與劉穎協調，因前述地目為田、旱之土地部分，楊仕德祭祀公業雖無優先
購買權，然買方購入後亟欲與共有人楊仕德祭祀公業達成分管協議以利土地之使用收
益，適當時任楊仕德祭祀公業管理人之上訴人亦經派下員大會授權與該土地之共有人
洽商分管事宜，迭經折衝，雙方即按楊仕德祭祀公業派下員大會授權之內容達成分管
系爭田地之協議，上訴人並藉該分管協議之達成，取得曾茂松同意讓售上述地號十、
三二－二號土地之承諾，並於八十一年二月十日簽立以讓售上開十、三二－二地號土
地所有權應有部分二分之一予上訴人為條件之農地分管協議書及地號十、三二－二等
二筆土地所有權應有部分二分之一之不動產買賣契約書（購地總價款計一千三百五十
一萬四千元），上訴人此時雖明知楊仕德祭祀公業有優先購買權之上開十、三二、三
二－二等地號土地所有權應有部分二分之一，將由原共有人潘壽賢祭祀公業移轉登記
予曾茂松、鄧古桂英、劉學等人，且此項所有權移轉登記行為勢必影響楊仕德祭祀
公業就該土地優先購買權之行使，竟因其已與曾茂松、鄧古桂英、劉學等人簽訂轉
購其中十、三二－二地號土地之不動產買賣契約書，即不依前例向主管所有權移轉登
記之桃園縣中壢地政事務所聲明異議，請求駁回潘壽賢祭祀公業與劉學等人間就前
述土地所為之所有權移轉登記之聲請，致使楊仕德祭祀公業擁有優先購買權之地號十
、三二、三二－二等三筆土地之原共有人潘壽賢祭祀公業與承買人曾茂松、鄧古桂英
、劉學等人，得於八十一年二月十三日順利辦妥該土地所有權應有部分二分之一之
移轉登記（此所有權應有部分之移轉登記事宜，曾於七十九年九月間遞件，因手續不
合，退件後，於八十一年一月十六日重新遞件），楊仕德祭祀公業因而喪失得基於上
開優先購買權請求原共有人（即潘壽賢祭祀公業）以同一價格出賣並移轉登記前述土
地之權利，致生損害於本人（即楊仕德祭祀公業其餘派下員）之利益。嗣上訴人復基
於意圖為自己不法利益之單一決意，依前述農地分管協議及不動產買賣契約書之約定
，再於八十一年二月十八日簽訂供辦理上開十地號建地所有權移轉登記用之制式土地
買賣所有權移轉契約書，以辦理上開地號十號建地所有權應有部分二分之一之所有權
移轉登記手續，並委請謝禎松代書辦理所有權移轉登記手續，同時指定將土地登記在
其兄楊熾欽，其妻楊翁秀香，其子女楊長聖、楊如玉名下，此時上訴人明知土地共有
人楊仕德祭祀公業其餘派下員對此次建地之買賣並不知情，且未放棄優先承買權，仍
告訴謝禎松及劉穎等人，謂共有人楊仕德祭祀公業已放棄優先購買權，而為違背其任
務之行為，且因劉穎及謝禎松知上訴人係楊仕德祭祀公業管理人，故不以為異，致上
訴人得利用不知情之劉穎（民國四十八年五月十五日生）及謝禎松（民國四十五年三
月二十日生），由謝禎松將「他共有人已放棄優先承買權，如有不實，出賣人願負法
律責任」之切結文字記載於土地登記申請書上，並加蓋出售人劉學、鄧古桂英，承
買人楊翁秀香、楊長聖、楊如玉、楊熾欽印章於其上，向桃園縣中壢地政事務所遞件
辦理所有權移轉登記手續，使承辦本案之成年地政人員陳錦花，於八十一年二月二十
九日，在中壢地政事務所內其辦公處所，依該項不實之切結，為形式上之審查後，認
上開土地之共有人確已放棄優先承買權，本件所有權移轉登記之申請與規定無違，而
簽註「擬准予登記」之不實審核結果，同時將該土地登記申請書附入地政機關辦理該
項登記之相關地籍簿冊中，且於八十一年三月二日由該地政事務所另一已成年之承辦
人員王美娟據上開不實之審核結果，為系爭土地之所有權移轉登記，而將此明知不實
之事項，使公務員登載於其職務上所掌之土地登記申請書處理經過情形欄等公文書上
，足以生損害於楊仕德祭祀公業之其餘派下員，及地政機關對於土地所有權移轉登記
管理之正確性，致使前述第十地號建地應有部分二分之一即於八十一年二月十八日分
別移轉登記為楊翁秀香一萬分之一八七三、楊長聖一萬分之一八七七、楊如玉一萬分
之六二五、楊熾欽一萬分之六二五，楊仕德祭祀公業因而喪失得基於上開優先購買權
請求共有人（即鄧古桂英、劉學等人）以同一價格出賣並移轉登記前述土地予伊之
權利，致生損害於本人（即楊仕德祭祀公業其餘派下員）之利益等情。因而撤銷第一
審之判決，改判論處上訴人為他人處理事務，意圖為自己不法之利益，而為違背其任
務之行為，致生損害於本人之利益之罪刑，固非無見。
惟查(一)、刑法第三百四十二條第一項背信罪之成立，以處理他人事務之人，有圖自己
或第三人不法之利益，或損害本人利益之意思，而故為違背其任務之行為，致生損害
於本人之財產或其他利益，為其成立要件。如行為人無違背其任務之行為，即難以該
罪相繩。又土地法第三十四條之一第三項係規定，共有人出賣其應有部分時，他共有
人得以同一價格共同或單獨優先承購。故共有人行使優先承購權，必須以同一價格承
購，否則，即不得為之。原判決所記載之前開事實，如果無訛，則潘壽賢祭祀公業於
八十年六月十八日通知系爭原十號建地係以每坪三萬二千六百元，溜地係以每坪一萬
元之價格出售他人，如欲優先承購，應於同年六月三十日前至劉穎代書事務所簽約，
逾期即視同放棄優先承購權。而楊仕德祭祀公業仍表示願以先前每坪七千元之價格（
即系爭五筆土地每坪之平均價格）購買，且未於限期內與之簽訂買賣契約。則其是否
能視為係以同一價格合法行使優先承購權，及其優先權是否仍存在，即非全無疑義而
待究明。又潘逢雨於偵查中雖供稱：將系爭土地賣給他人，總價一坪六千五百元云云
（見偵查卷第一二三頁正面）。然曾茂松於偵查中則供述以一坪一萬元購買（見偵查
卷第七十五頁）。微論二人之說詞歧異，其真實性如何，即有待查明，且其所謂「一
坪六千五百元」、「一坪一萬元」，究竟係指系爭五筆土地買賣，每坪之平均價格，
或是曾茂松所購買之四筆土地之每坪平均價格，五筆土地出售時，是否有因其地目不
同，而每坪土地之單價有所差異，系爭十號建地實際出售與劉學、鄧古桂英之價格
，每坪為若干，是否為三萬二千六百元，均有欠明瞭而待釐清。再楊仕德祭祀公業於
潘壽賢祭祀公業通知有人對系爭五筆土地出價每坪七千元，總價一千二百二十二萬九
千元，並限於文到十日答覆優先承購後，曾召開派下員大會決議一房出資三百零六萬
元，照價承購，並寄發承購承諾表與各派下員，限於七十九年七月二十五日以前寄還
給管理人，逾期視同棄權。而實際填具承諾表寄給管理人者，僅有楊熾欽、甲○○、
楊熾隆、楊高君、楊玉慶、楊照雄、楊博仁、楊博文等人，依次表示承諾出資一百萬
元、三百萬元、一百五十三萬元、一百五十三萬元、一百萬元、一百萬元、五十萬元
、五十萬元，合計一千零六萬元。嗣潘壽賢祭祀公業又通知原十號建地以每坪三萬二
千六百元、三十二號及三十二之二號溜地以每坪一萬元之價格出售他人，如欲優先承
購，限於八十年六月二十三日前簽約，亦曾於八十年十二月八日召開派下員會議，並
發給潘家土地認購書限期於同年月十五日以前提交管理人，逾期以棄權論。而如期交
出認購書者，其中願以平均每坪七千元認購者，有楊文君、楊熾春、楊玉慶、甲○○
、楊熾欽，依次願出資三百零六萬元、一百萬元、七十萬元、五百萬元、二百萬元。
願以農地每坪一萬元認購者，有楊玉慶、甲○○二人，分別願出資一百萬元、六百萬
元。願以建地每坪三萬二千六百元認購者，僅甲○○一人願出資四百萬元。此有該祭
祀公業派下員大會會議紀錄二份、系爭土地五筆承購承諾表五份、潘家土地認購書五
份附原審卷可稽（見原審上訴字卷(一)第一七一頁至一七六頁、第一八七頁至第一九一
頁）。再參諸卷附之楊仕德祭祀公業之現金帳之記載，該公業自七十二年度起之現金
收支即出現赤字，迄至八十年度累計共不足六十萬一千八百七十元，八十一年度累計
仍不足三十萬零四百五十六元（見原審上更(一)字卷第三十三頁至三十八頁）。如果無
訛，則以當時楊仕德祭祀公業本身帳存現金赤字狀況，及派下員所承諾願出資之金額
，是否有足之資力以同一價格行使優先承購權，上訴人告知劉穎楊仕德祭祀公業無
資力承購其有優先承買權之土地，願放棄對前開系爭建地、溜地之優先承購權，是否
與實情不符，有無違背其任務之行為，亦非無再詳予研求之餘地。上述各節因攸關上
訴人對潘壽賢祭祀公業出售系爭十號建地、三十二號及三十二之二號溜地與劉學、
鄧古桂英及曾茂松等人部分，未代表楊仕德祭祀公業行使優先承購權之行為，是否有
違背其任務，是否致生損害於該祭祀公業之利益，至有相關，原審未詳加調查究明，
遽行判決，尚嫌速斷，而難昭信服。(二)、科刑之判決書，對於犯罪事實，必須詳加認
定記載，然後於理由內明犯罪事實所憑之證據，及其認定之理由，使事實與理由兩
相一致，方足以資論罪科刑。而刑法第二百十四條明知為不實之事項，而使公務員登
載於職務上所掌公文書罪，必須行為人已以欺騙之方法使不知情之公務員將不實之事
項登載於職務上所掌之公文書，始克成立。如果公務員並未或尚未依行為人之欺騙將
不實事項予以登載，尚不能遽以該罪相繩。原判決論上訴人牽連犯刑法第二百十四條
之使公務員登載不實公文書罪，而關於此部分之事實係記載，上訴人明知土地共有人
楊仕德祭祀公業其餘派下員對於劉學、鄧古桂英與楊翁秀香、楊長聖、楊如玉、楊
熾欽之間，對於系爭十號建地之買賣並不知情，且未放棄優先承購權，仍告訴謝禎松
及劉穎等人謂，共有人楊仕德祭祀公業已放棄優先購買權，利用不知情之謝禎松將「
他共有人已放棄優先承買權，如有不實，出賣人願負法律責任」之切結文字記於土地
登記申請書上，向桃園縣中壢地政事務所辦理所有權移轉登記手續，使承辦本案之地
政人員陳錦花依該項不實之切結，為形式上審查後，認上開土地之共有人確已放棄優
先承買權，本件所有權移轉登記之申請與規定無違，而簽註「擬准予登記」之不實審
核結果，同時將該土地登記申請書附入地政機關辦理該項登記之相關地籍簿冊中，嗣
由王美娟據上開不實之審核結果，為系爭土地所有權移轉登記，而將此明知不實之事
項，使公務員登載於其職務上所掌之土地登記申請書處理經過情形欄等公文書上等情
。查依上開事實所載，其前段謂上訴人所明知之不實之事項是上開土地之共有人楊仕
德祭祀公業並未放棄優先承購權，其利用謝禎松欲使公務員登載不實之事項為「他共
有人已放棄優先承買權」等文字。然究竟承辦之公務員有無將該不實之事項登載於其
職務上所掌之公文書，如有登載，究係登載於何項公文書之上，原判決未詳加記載認
定，已難資為判斷其適用法律當否之依據，且其理由欄又謂以不實之切結矇騙主管登
記業務之公務人員，使該公務員將不實「擬准予登記」之審核結果登載於其職務上所
掌之土地登記申請書處理經過情形欄等公文書上等語（見理由三）。微論上開所謂「
擬准予登記」，究竟是該承辦人員就全部申請登記文件審核結果所簽擬之意見，或是
上訴人使之登記之不實事項，已非全無疑義而待釐清。如認係後者，則與事實欄記載
上訴人所明知之不實事項為「他共有人已放棄優先購買權」，亦不盡相符。能否謂係
上訴人使之登載之不實事項，亦有欠明瞭。原審對此未詳加調查究明，遽予判決，難
謂為適法。上訴意旨指摘原判決不當，尚非無理由，應認有撤銷發回之原因。又原判
決不另為無罪諭知部分，基於審判不可分原則，併予發回。再本件雖屬刑事訴訟法第
三百七十六條第五款所列之案件，惟於修正刑事訴訟法施行前，原得上訴於第三審法
院，且已繫屬於法院，依刑事訴訟法施行法第五條第一項規定，仍應依施行前之法定
程序終結之，附此明。
據上論結，應依刑事訴訟法第三百九十七條、第四百零一條，判決如主文。
中      華      民      國    八十七    年      三      月     十九     日
                              最高法院刑事第七庭
                                  審判長法官  董  明  霈
                                        法官  丁  錦  清
                                        法官  林  茂  雄
                                        法官  王  居  財
                                        法官  王  德  雲
      右正本證明與原本無異
                                              書  記  官
中      華      民      國    八十七    年      三      月    二十七    日
